---
title: "Erros Inatos do Metabolismo no SUS"
subtitle: "Microdados do DATASUS · CID-10 E70–E90 + triagem neonatal · SIA · SIH · SIM · SINASC · 2021–2025"
---

```{r setup}
#| include: false
source("_common.R")
```

```{r kpis-calc}
#| include: false
sia_core_n <- D$sia |> dplyr::filter(camada == "core") |> dplyr::count() |>
  dplyr::collect() |> dplyr::pull(n)
# Composição do SIA core por escopo (ref. N3/E4 da auditoria): parte do "core"
# é triagem FORA do capítulo E70–E90 (hipotireoidismo congênito, HAC) — rotular
# em vez de deixar implícito sob "EIM, core".
sia_core_fora_cap_e <- D$sia |>
  dplyr::filter(camada == "core", escopo == "fora_capitulo_E") |> dplyr::count() |>
  dplyr::collect() |> dplyr::pull(n)
sih_princ      <- sum(D$sih$eim_principal, na.rm = TRUE)
# KPI "qualquer campo" honesto: só a camada CORE encontrada em algum campo de
# diagnóstico — o total bruto (eim_qualquer) é ~100% do recorte extraído, não
# um achado epidemiológico (ref. N3/E4 da auditoria).
sih_qualq_core <- sum(D$sih$camada_qualquer == "core", na.rm = TRUE)
sim_cb     <- sum(D$sim$eim_causa_basica, na.rm = TRUE)   # camada core (definição primária)
sim_cb_max <- sum(D$sim$eim_cb_ampliado,  na.rm = TRUE)   # teto: core+limítrofe+envelope

# Mortalidade infantil por EIM / 100 mil NV (pool 2021–2023, SIM causa básica <1 ano)
obitos_inf <- sum(D$sim$eim_causa_basica & D$sim$obito_infantil, na.rm = TRUE)
nv_pool    <- D$nv |> dplyr::filter(ano %in% ANOS_SIM) |> dplyr::summarise(nv = sum(nv)) |>
  dplyr::pull(nv)
mort_inf_100k <- 1e5 * obitos_inf / nv_pool

# Taxa de mortalidade padronizada NACIONAL — calculada, nunca escrita à mão (o
# valor muda com a camada da definição de caso; ver ref/avaliacao_critica_externa.md).
tx_nac <- D$sim |> dplyr::filter(eim_causa_basica) |>
  contar_estrato(col_uf = "uf_res") |>
  taxas_padronizadas(D$pop, grupos = "ano")
tx_nac_ult <- tx_nac$taxa_pad[which.max(tx_nac$ano)]
tx_nac_txt <- paste(fmt_2(tx_nac$taxa_pad[order(tx_nac$ano)]), collapse = " → ")

# Data do render em pt-BR — calculada no momento do render, nunca hardcoded.
# Mês por índice (não `%B`) para não depender do locale da máquina que renderiza.
.MESES_PT <- c("janeiro", "fevereiro", "março", "abril", "maio", "junho",
               "julho", "agosto", "setembro", "outubro", "novembro", "dezembro")
data_atualizacao <- paste0(as.integer(format(Sys.Date(), "%d")), " de ",
                           .MESES_PT[as.integer(format(Sys.Date(), "%m"))], " de ",
                           format(Sys.Date(), "%Y"))
```

::: {.meta-atualizacao}
**Última atualização do painel:** `r data_atualizacao` ·
[Notas de lançamento](notas_lancamento.qmd) — o que mudou, o que estava errado e por quê.
:::

Os **Erros Inatos do Metabolismo (EIM)** são um grupo **grande e heterogêneo** de doenças
genéticas raras — aminoacidopatias, acidúrias orgânicas, doenças de depósito lisossômico
(MPS, Gaucher/Fabry/Pompe), distúrbios do ciclo da ureia, glicogenoses, entre muitas
outras — em que a **triagem neonatal precoce** (teste do pezinho) e o **tratamento
específico** (dieta, terapia de reposição enzimática) mudam radicalmente o prognóstico.
Não há uma **fonte censitária de prevalência**; caracterizamos o grupo triangulando
**quatro fontes** do DATASUS — **SIA-PA** (ambulatorial), **SIH-RD** (internações),
**SIM-DO** (mortalidade) e **SINASC** (nascidos vivos, denominador de incidência) — no
período **2021–2025** (SIM disponível até **2023**). A definição de caso **não é um CID
único** (como em doenças de código próprio): usa uma **lookup** de prefixos CID-10
(`scripts/eim_lookup.R`) com camadas *core*, *limítrofe* e *envelope*.

```{r kpis}
#| output: asis
cat(kpi_row(list(
  c(fmt_n(sia_core_n), "registros ambulatoriais (SIA, core)"),
  c(fmt_n(sih_princ),  "AIH com EIM principal (SIH, core)"),
  c(fmt_n(sih_qualq_core),  "AIH com EIM (core) em qualquer campo (SIH)"),
  c(paste0(fmt_n(sim_cb), "–", fmt_n(sim_cb_max)),
                       "óbitos por EIM (SIM, causa básica: core–teto, 2021–2023)"),
  c(paste0(fmt_2(mort_inf_100k), "/100k NV"), "mortalidade infantil por EIM (2021–2023)")
)))
```

::: {.callout-nota}
**Sobre o KPI "SIA, core".** `r fmt_n(sia_core_n)` registros inclui
`r fmt_n(sia_core_fora_cap_e)` de triagem **fora do capítulo E70–E90**
(hipotireoidismo congênito + hiperplasia adrenal congênita) — coerente com a
lookup, mas não é só CID E70–E90. Ver composição completa em
[Ambulatorial](sia_eim.qmd). O sabor "qualquer campo" do SIH acima já é
restrito à camada core; o total bruto do recorte (todas as camadas, incluindo
envelope e triagem) é maior e está detalhado em [Internações](sih_eim.qmd).
:::

::: {.callout-nota}
**Como ler estes números.**

- São indicadores de **detecção, uso de serviço e mortalidade registrada** — **não de
  prevalência**. Os EIM não têm fonte censitária.
- As bases medem coisas distintas e **NÃO se somam** — o mesmo indivíduo pode aparecer em
  várias, e cada base filtra por uma janela seletiva (SIA = crônicos acompanhados;
  SIH = descompensações/terapia de reposição enzimática; SIM = letais precoces).
- **EIM é um grupo heterogêneo**: não interpretar um "total de EIM" como uma doença única;
  cada traçadora tem história natural própria.
- **Detecção ≠ prevalência**; a variação geográfica reflete em grande parte **acesso e
  oferta de serviços/triagem**, não incidência da doença.
- Aplicamos **supressão de N<5** (LGPD; regra estrutural em doença rara) nas taxas
  divulgadas. Rótulos CID-10 de 4 caracteres e valores de incidência da literatura
  marcados `[VERIFICAR]`.
- **Denominador populacional constante**: usamos a população do Censo 2022
  replicada para 2021–2025 (sem projeção intercensitária) — toda "tendência" de
  taxa padronizada reflete a tendência da CONTAGEM bruta, não crescimento
  populacional.

Método e limitações: `plano_analise_EIM_datasus.md` e `RESULTADOS_PRELIMINARES.md`.
:::

## Triangulação das três bases (core, 2021–2025)

```{r trend}
#| fig-width: 10
#| fig-height: 5
serie_sia <- D$sia |> dplyr::filter(camada == "core") |> dplyr::select(ano) |>
  dplyr::collect() |> dplyr::count(ano)
serie_sih <- D$sih |> dplyr::filter(eim_principal) |> dplyr::count(ano)
serie_sim <- D$sim |> dplyr::filter(eim_causa_basica) |> dplyr::count(ano)

# eixo Y duplo: SIA (esquerda) é ~40× maior que SIH/SIM (direita)
fac <- max(serie_sia$n) / max(c(serie_sih$n, serie_sim$n))

ggplot(mapping = aes(ano)) +
  geom_line(data = serie_sia, aes(y = n, color = "SIA (ambulatorial, core)"), linewidth = 1.2) +
  geom_point(data = serie_sia, aes(y = n, color = "SIA (ambulatorial, core)"), size = 2.3) +
  geom_line(data = serie_sih, aes(y = n*fac, color = "SIH (internação principal)"), linewidth = 1.2) +
  geom_point(data = serie_sih, aes(y = n*fac, color = "SIH (internação principal)"), size = 2.3) +
  geom_line(data = serie_sim, aes(y = n*fac, color = "SIM (óbito causa básica)"), linewidth = 1.2) +
  geom_point(data = serie_sim, aes(y = n*fac, color = "SIM (óbito causa básica)"), size = 2.3) +
  scale_y_continuous(
    name = "SIA — registros ambulatoriais", labels = scales::label_number(big.mark = "."),
    sec.axis = sec_axis(~ . / fac, name = "SIH / SIM — registros",
                        labels = scales::label_number(big.mark = "."))) +
  scale_x_continuous(breaks = ANOS) +
  scale_color_manual(values = c("SIA (ambulatorial, core)"   = "#1B6F6A",
                                "SIH (internação principal)" = "#3E5C8A",
                                "SIM (óbito causa básica)"    = "#7FA6D9")) +
  labs(x = NULL, color = NULL,
       title = "Carga registrada de EIM por base, 2021–2025",
       subtitle = "Eixo esquerdo: SIA (~40× maior). Eixo direito: SIH e SIM. SIM disponível só até 2023.") +
  theme_eim() +
  theme(axis.title.y.left  = element_text(color = "#1B6F6A"),
        axis.title.y.right = element_text(color = "#3E5C8A"))
```

As bases **divergem**, e essa divergência é o achado. O ambulatorial (SIA) e as internações
(SIH) sobem no período — o que reflete sobretudo **aumento de detecção, expansão da triagem e
incorporação de terapias de reposição enzimática**, não necessariamente mudança de incidência.
A **mortalidade (SIM) fica estável** (`r tx_nac_txt`/100 mil padronizada em
`r min(ANOS_SIM)`–`r max(ANOS_SIM)`; ver [Mortalidade](sim_eim.qmd)). Detecção que sobe com mortalidade estável é exatamente o padrão
que se espera de expansão de rastreio, e não de aumento de incidência.

::: {.callout-nota}
**Cautelas desta série.**

- **2021 é um ano-base ruim**: acesso ambulatorial deprimido pela pandemia e procedimentos
  eletivos suspensos. Parte da alta de 2022–2025 é **recuperação**, não tendência. Separar
  as duas exigiria série longa (2010–2025), que este recorte não cobre.
- A melhora progressiva no preenchimento de **diagnóstico secundário** da AIH infla
  sozinha o indicador "EIM em qualquer campo".
- O SIM é a base de melhor **cobertura e completude** — o que **não** é o mesmo que melhor
  **validade da definição de caso** (ver as limitações em [Mortalidade](sim_eim.qmd)).
- As três séries **não são comensuráveis**: o SIA conta **registros de produção**, não
  pessoas (~4,5–5,9 registros por pseudo-paciente, ver [Ambulatorial](sia_eim.qmd)),
  enquanto SIH conta AIH e SIM conta pessoas. O eixo duplo do gráfico é uma conveniência
  de escala, **não** uma equivalência.
:::

## Onde a mortalidade por EIM é maior — taxa padronizada por UF

```{r mapa}
#| fig-width: 10
#| fig-height: 7
num_sim <- D$sim |> dplyr::filter(eim_causa_basica) |>
  contar_estrato(col_uf = "uf_res")
tx_uf <- taxas_padronizadas(num_sim, D$pop, grupos = "uf")
mapa_uf(dplyr::select(tx_uf, uf, taxa_pad), valor = "taxa_pad",
        titulo = "Mortalidade por EIM (causa básica), padronizada por idade e sexo",
        legenda = "por 100 mil\n(pessoa-anos)")
```

A mortalidade por EIM como causa básica é **relativamente estável nacionalmente
(`r fmt_2(tx_nac_ult)`/100 mil em `r max(ANOS_SIM)`)**; a variação por UF combina
**incidência, acesso a diagnóstico/tratamento e qualidade de codificação** da declaração de
óbito — leia como mortalidade **registrada**, não risco populacional puro. O mapa é por
**UF de residência** e **não** tem suavização espacial: em evento raro, as UF de população
pequena (AC, RR, AP) oscilam por ruído amostral. Detalhes em [Mortalidade (SIM)](sim_eim.qmd).

## Navegação

- **[Ambulatorial (SIA)](sia_eim.qmd)** — core vs envelope (bracketing), traçadoras, detecção padronizada por UF.
- **[Internações (SIH)](sih_eim.qmd)** — dois sabores (principal vs qualquer campo), peso das MPS/TRE, permanência.
- **[Mortalidade (SIM)](sim_eim.qmd)** — eixo central: mortalidade padronizada e infantil, incidência ao nascimento por traçadora.
- **[Teste do pezinho](pezinho.qmd)** — painel completo (tradicional PNTN + expandido, Lei 14.154/2021), EIM e não-EIM.
- **[Notas de lançamento](notas_lancamento.qmd)** — changelog auditado: cada número que mudou, o valor antigo, o valor atual e a razão da correção.
