---
title: "Notas de lançamento"
subtitle: "Changelog auditado do painel EIM · o que estava publicado, o que está publicado agora e por quê"
toc: true
---

```{r setup}
#| include: false
source("_common.R")

# Os valores "publicados agora" são CALCULADOS no render (nunca escritos à mão) —
# foi exatamente o hábito de fixar número no texto que permitiu a home contradizer
# a página do SIM antes do Ciclo 1 (ver ref/avaliacao_critica_externa.md).
sia_core_n  <- D$sia |> dplyr::filter(camada == "core") |> dplyr::count() |>
  dplyr::collect() |> dplyr::pull(n)
sia_cl_n    <- D$sia |> dplyr::filter(camada %in% c("core", "limitrofe")) |>
  dplyr::count() |> dplyr::collect() |> dplyr::pull(n)
sia_camada_na <- D$sia |> dplyr::filter(is.na(camada)) |> dplyr::count() |>
  dplyr::collect() |> dplyr::pull(n)

sih_qualq_bruto <- sum(D$sih$eim_qualquer, na.rm = TRUE)
sih_qualq_core  <- sum(D$sih$camada_qualquer == "core", na.rm = TRUE)
sih_pct_core    <- 100 * sih_qualq_core / sih_qualq_bruto

sim_cb     <- sum(D$sim$eim_causa_basica, na.rm = TRUE)
sim_cb_max <- sum(D$sim$eim_cb_ampliado,  na.rm = TRUE)

tx_nac <- D$sim |> dplyr::filter(eim_causa_basica) |>
  contar_estrato(col_uf = "uf_res") |>
  taxas_padronizadas(D$pop, grupos = "ano")
tx_nac_ult <- tx_nac$taxa_pad[which.max(tx_nac$ano)]

# Data do render em pt-BR (mês por índice, para não depender do locale da máquina).
.MESES_PT <- c("janeiro", "fevereiro", "março", "abril", "maio", "junho",
               "julho", "agosto", "setembro", "outubro", "novembro", "dezembro")
data_atualizacao <- paste0(as.integer(format(Sys.Date(), "%d")), " de ",
                           .MESES_PT[as.integer(format(Sys.Date(), "%m"))], " de ",
                           format(Sys.Date(), "%Y"))
```

::: {.meta-atualizacao}
**Última atualização do painel:** `r data_atualizacao` ·
[Voltar ao início](index.qmd)
:::

Este painel é **auditado ativamente**. Duas rodadas independentes de auditoria já revisaram
a definição de caso, a lookup CID-10, os denominadores e os números publicados — e as duas
encontraram erros, alguns deles em números de destaque da página inicial. Esta página
registra **cada correção, ponto a ponto**: o que estava publicado, o que está publicado
agora e por que mudou.

::: {.callout-nota}
**Por que publicar os erros.** Um painel de dados administrativos sobre doença rara é uma
cadeia longa: recorte CID → camadas de captura → consolidação → denominador → padronização
→ texto. Erro em qualquer elo vira número errado na home. Divulgar a errata é o que
permite a terceiros distinguir "o número mudou porque o dado mudou" de "o número mudou
porque o método estava errado" — e é condição para que os valores citados em versões
anteriores (relatórios, apresentações, rascunhos de manuscrito) possam ser rastreados.
Os valores da coluna "publicado agora" são **recalculados a cada render**, não digitados.
:::

::: {.callout-alerta}
**Se você citou este painel antes desta data**, confira sua citação nas tabelas abaixo.
Vários números de destaque mudaram por **ordem de grandeza** — notadamente o total de
óbitos por EIM no SIM (Ciclo 1) e o KPI de AIH com EIM em qualquer campo (Ciclo 2).
:::

## Estado atual dos números de destaque

```{r kpis-atuais}
#| output: asis
cat(kpi_row(list(
  c(fmt_n(sia_core_n), "registros ambulatoriais (SIA, core)"),
  c(fmt_n(sih_qualq_core), "AIH com EIM core em qualquer campo (SIH)"),
  c(paste0(fmt_n(sim_cb), "–", fmt_n(sim_cb_max)),
    "óbitos por EIM (SIM, causa básica: core–teto, 2021–2023)"),
  c(paste0(fmt_2(tx_nac_ult), "/100 mil"),
    paste0("mortalidade padronizada nacional (", max(ANOS_SIM), ")"))
)))
```

---

# Ciclo 2 — auditoria de execução (PR #2, versão atual)

Após o Ciclo 1, o código corrigido foi **executado** (não apenas relido) por um
epidemiologista e um bioinformata em paralelo, para verificar se as correções tinham de
fato chegado aos números publicados. A auditoria encontrou **regressões introduzidas pelo
próprio Ciclo 1** e bugs pré-existentes fora do escopo anterior.

## Bloqueantes — afetavam diretamente a página inicial

```{r c2-bloqueantes}
c2a <- tibble::tribble(
  ~`Item`, ~`Estava publicado`, ~`Está publicado agora`, ~`Por que mudou`,
  "Taxa nacional de mortalidade por EIM (home)",
  "\"NA/100 mil\" como valor mais recente",
  paste0(fmt_2(tx_nac_ult), "/100 mil em ", max(ANOS_SIM), " (calculada no render)"),
  "taxas_padronizadas() somava pessoa-anos de anos SEM numerador correspondente: o denominador populacional cobre 2021–2025, mas o SIM só vai até 2023. Os anos-fantasma 2024–2025 entravam no denominador e propagavam NA para a última taxa.",

  "Mapa de mortalidade padronizada por UF",
  "Taxas ~40% subestimadas (ex.: RR 0,276; MT 0,214)",
  "Taxas corrigidas (ex.: RR 0,461; MT 0,356)",
  "Mesmo bug de pessoa-tempo do item acima, agora agrupado por UF: o excesso de pessoa-anos no denominador diluía sistematicamente a taxa de todas as unidades.",

  "Consolidados de SIA e SIH",
  "Gerados com a lookup CID-10 PRÉ-auditoria (E80.3, E85.0 e E85.2 mal classificados)",
  "Regenerados (541 arquivos cada) com a lookup corrigida no Ciclo 1",
  "A correção da lookup no Ciclo 1 só tinha sido aplicada ao SIM. SIA e SIH continuavam servindo camadas calculadas pela versão antiga — o painel publicava duas definições de caso ao mesmo tempo."
)
tabela_eim(c2a,
  titulo = "Ciclo 2 · bloqueantes corrigidos (afetavam números da home)",
  nota = "Todos os valores 'agora' foram reproduzidos por execução real do pipeline e conferidos de forma independente pelos dois agentes auditores.")
```

## Bugs de dados

```{r c2-dados}
c2b <- tibble::tribble(
  ~`Item`, ~`Estava publicado`, ~`Está publicado agora`, ~`Por que mudou`,

  "Registros do SIA sem camada atribuída",
  paste0("7.108 registros com camada = NA, ausentes de TODA contagem"),
  paste0("Classificados e contados — restam ", fmt_n(sia_camada_na),
         " registros sem camada no dataset atual"),
  "A classificação olhava só o diagnóstico principal; registros capturados apenas por diagnóstico secundário/causa associada ficavam sem camada. A nova classificar_eim_multi() classifica pelo primeiro campo válido.",

  "KPI \"AIH com EIM em qualquer campo\" (SIH)",
  "154.375 AIH — apresentado como achado epidemiológico",
  paste0(fmt_n(sih_qualq_core), " AIH em camada core (", fmt_1(sih_pct_core),
         "% do recorte bruto de ", fmt_n(sih_qualq_bruto), ")"),
  "154.375 era ~100% do recorte bruto extraído, ou seja, uma medida do filtro de extração, não da doença. A nova coluna camada_qualquer reporta a composição por camada.",

  "Traçadoras do painel_pezinho com contagem zero",
  "Rotuladas como \"N<5 suprimido\" (LGPD)",
  "Rotuladas como zero ESTRUTURAL (condição não medida pelo pipeline EIM)",
  "Zero estrutural e supressão por raridade são coisas diferentes: o rótulo antigo sugeria que existiam casos escondidos onde não havia nenhuma medição.",

  "Blindagem de escopo da lookup",
  "classificar_eim() não checava escopo analítico",
  "Nova classificar_eim_analitico() impede que D56/D57/D81/P37.1 (painel do pezinho) vazem para core/limítrofe de EIM",
  "Risco latente: qualquer alargamento futuro do filtro de extração misturaria hemoglobinopatias e imunodeficiências ao grupo EIM sem aviso.",

  "contar_estrato()",
  "Descartava silenciosamente linhas com sexo/UF/faixa etária ausentes",
  "Descarte contabilizado e avisado (3 de 1.539 óbitos do SIM core)",
  "Perda silenciosa de denominador/numerador é o tipo de erro que não aparece em nenhuma checagem visual.",

  "profissionais_procedimentos_recife.R",
  "Lia arquivo renomeado/obsoleto e não filtrava camada",
  "Lê o consolidado atual e filtra a camada explicitamente",
  "Herança do Ciclo 1, que renomeou sia_eim_core.rds para sia_eim_core_limitrofe.rds."
)
tabela_eim(c2b,
  titulo = "Ciclo 2 · bugs de dados corrigidos",
  nota = "O bug de índice introduzido durante a própria implementação de camada_qualquer (which.min() indexando o vetor errado) foi encontrado na validação e coberto por teste de regressão.")
```

## Transparência metodológica adicionada

- **Denominador populacional constante declarado.** O painel usa a população do **Censo
  2022 replicada para 2021–2025**, sem projeção intercensitária. Consequência explicitada
  na home: toda "tendência" de taxa padronizada reflete a tendência da **contagem bruta**,
  não crescimento populacional.
- **Nota metodológica sobre E84 no SIM.** Após a correção da definição de caso, o core do
  SIM passou a ser **dominado por E84 (fibrose cística, 53,7% dos óbitos)** com **idade
  mediana ao óbito de 60–68 anos** — incompatível com a história natural da FC e em
  contraste com a FC no SIA (mediana 11 anos). A leitura publicada é de provável
  **miscodificação de fibrose pulmonar** como E84, não de FC letal em adultos.
- **Duas mortalidades infantis, dois indicadores.** As mortalidades infantis calculadas
  sobre a camada **core** e sobre o **ampliado** são agora rotuladas explicitamente como
  indicadores distintos e **não reconciliáveis** entre si.
- **Desempenho (sem efeito sobre resultados).** `classificar_eim()` foi vetorizada por
  valores únicos de CID; a regeneração do SIA (22 M de registros) caiu de ~3 h (não
  concluída) para ~5 min. Isso não muda nenhum número — mas é o que tornou viável
  regenerar SIA e SIH com a lookup corrigida.

---

# Ciclo 1 — auditoria da definição de caso (PR #1)

Uma crítica externa apontou inconsistência aritmética nos números do SIM. A avaliação
completa está em `ref/avaliacao_critica_externa.md`; a crítica **procedia**, embora pelos
motivos parcialmente errados.

```{r c1-tabela}
c1 <- tibble::tribble(
  ~`Item`, ~`Estava publicado`, ~`Está publicado agora`, ~`Por que mudou`,

  "Definição de caso do SIM (eim_causa_basica)",
  "10.114 óbitos por EIM (2021–2023) — rotulados como camada \"core\"",
  paste0(fmt_n(sim_cb), " óbitos em camada core; ", fmt_n(sim_cb_max),
         " como teto (core + limítrofe + envelope), publicados como INTERVALO"),
  "A flag usava internamente o modo \"ampliado\" (que inclui o envelope: dislipidemia E78, gota E79.0, hemocromatose E83.1, amiloidose adquirida, E88.x, E90) mas era apresentada como core. O número publicado era o teto, não a definição primária.",

  "Consolidado do SIA rotulado como \"core\"",
  "sia_eim_core.rds — 1.048.176 na home vs 1.345.758 na página do SIA, sob o mesmo rótulo",
  paste0("sia_eim_core_limitrofe.rds; core = ", fmt_n(sia_core_n),
         ", core + limítrofe = ", fmt_n(sia_cl_n), ", rotulados separadamente"),
  "O arquivo sempre conteve core E limítrofe, apesar do nome. A home filtrava, a página do SIA não — duas páginas do mesmo site publicavam números diferentes para o mesmo rótulo.",

  "Narrativa da home sobre tendência",
  "\"Todas as três bases em alta\"",
  "SIA e SIH em alta, SIM ESTÁVEL — e a divergência é apresentada como o achado",
  "O SIM não estava em alta. Detecção subindo com mortalidade estável é o padrão esperado de expansão de rastreio; a afirmação anterior apagava justamente essa leitura.",

  "Lookup CID-10 — bloco E80",
  "E80.3 agrupado com Gilbert/Crigler-Najjar (rotulado como distúrbio da bilirrubina)",
  "E80.3 = defeitos da catalase e da peroxidase (acatalasemia); E80.4 (Gilbert) → envelope; E80.5 (Crigler-Najjar) → core; E80.6 (agregador) → limítrofe",
  "Erro de rótulo na tabela de referência: E80.3 não é distúrbio da bilirrubina na CID-10 V2008. Arrastava consigo a atribuição de camada.",

  "Lookup CID-10 — bloco E85 (amiloidoses)",
  "E85.0 e E85.2 caindo no fallback \"amiloidose adquirida\" (envelope)",
  "E85.0 e E85.2 (heredofamiliares) → core; E85.3, E85.4 e o fallback E85 → envelope",
  "Apenas E85.1 estava marcada como hereditária. As formas heredofamiliares não neuropática e não especificada eram tratadas como adquiridas e saíam do core."
)
tabela_eim(c1,
  titulo = "Ciclo 1 · correções de definição de caso e lookup CID-10",
  nota = "Auditoria completa, item a item, em ref/avaliacao_critica_externa.md. A mesma rodada resolveu os marcadores [VERIFICAR] de E70.2, E71.1, E71.3 e E88.0 e anotou que E88.4 provavelmente não existe na CID-10 V2008 do DATASUS, que G12.0 capta apenas AME tipo I e que E90 é código asterisco (nunca causa básica).")
```

::: {.callout-nota}
**Decisões de projeto que saíram destas auditorias e continuam valendo.**

- **As traçadoras continuam contadas pelo CID nomeado, independentemente da camada** —
  sem isso a linha "Biotinidase (E88.9 TETO)" zeraria, e perderíamos o achado de que o
  Ministério da Saúde codifica a biotinidase num balde inespecífico.
- **Nenhuma taxa é escrita à mão.** Todas as taxas citadas em texto corrido nas páginas
  são R inline. Foi o hábito oposto que permitiu a home contradizer a página do SIM.
- **Guarda de contrato** em `qmd/_common.R`: renderizar o site sobre consolidados antigos
  aborta com mensagem explícita, em vez de falhar no meio de um chunk.
- **Uma página por comando `quarto render`.** Renderizar vários `.qmd` num único comando,
  em projeto do tipo *website*, funde os arquivos num só `.knit.md` — o que publicou, por
  um período, o código-fonte R das páginas SIA/SIH/SIM como texto bruto dentro da home.
:::

## Correções ainda pendentes

Levantadas nas auditorias e **não** implementadas até esta versão:

- Declarar explicitamente a **completude de 2025** (ano provavelmente parcial no SIA/SIH).
- **Empirical Bayes** (suavização espacial) nos mapas por UF — hoje as UF de população
  pequena (AC, RR, AP) oscilam por ruído amostral, com ressalva no texto mas sem correção.
- Triangulação das três bases também em **base 100**, além do eixo duplo.
- Razão **mortalidade/detecção** por UF como indicador de acesso.
- **Cobertura de triagem neonatal** por UF — exige nova extração do SIA por `pa_proc_id`.
