---
title: "Ambulatorial (SIA-PA)"
subtitle: "Detecção ambulatorial de EIM · core vs envelope · traçadoras · taxas por UF · 2021–2025"
toc: false
---

```{r setup}
#| include: false
source("_common.R")
# O rds consolidado guarda core + limítrofe (daí o nome). A camada CORE é a
# definição primária — filtrar aqui, senão o KPI soma a limítrofe e diverge do
# número da home (ver ref/avaliacao_critica_externa.md §6a).
sia_cl   <- readRDS(here::here("data/consolidated/sia_eim_core_limitrofe.rds"))
sia_core <- dplyr::filter(sia_cl, camada == "core")
lim_n    <- sum(sia_cl$camada == "limitrofe", na.rm = TRUE)
pseudo  <- readr::read_csv(here::here("manifest/sia_pseudo_pacientes.csv"),
                           show_col_types = FALSE)
proc_top <- readr::read_csv(here::here("manifest/sia_procedimentos_top.csv"),
                            show_col_types = FALSE)
```

```{r kpis}
#| output: asis
core_n     <- nrow(sia_core)
env_n      <- D$sia_vol_agg |> dplyr::filter(camada == "envelope") |>
  dplyr::summarise(r = sum(registros)) |> dplyr::pull(r)
n_subg     <- dplyr::n_distinct(sia_core$subgrupo)
valor_core <- sum(sia_core$pa_valapr, na.rm = TRUE)
cat(kpi_row(list(
  c(fmt_n(core_n), "registros core (EIM nomeados)"),
  c(fmt_n(lim_n),  "registros limítrofe (inespecíficos)"),
  c(fmt_n(env_n),  "registros envelope (teto de subcodificação)"),
  c(fmt_n(n_subg), "subgrupos EIM no core"),
  c(paste0("R$ ", fmt_n(round(valor_core))), "valor aprovado (core)")
)))
```

O SIA-PA capta o **acompanhamento ambulatorial crônico** dos EIM. Trabalhamos com **três
camadas**: o **core** (`r fmt_n(core_n)` registros, CID-10 nomeados de EIM — o núcleo de
códigos que identificam um EIM de fato), a **limítrofe** (`r fmt_n(lim_n)` registros —
códigos de EIM porém inespecíficos, do tipo "não especificado") e o **envelope**
(`r fmt_n(env_n)` registros — sobretudo **E78 dislipidemia**, doença comum), que é ~20× o
core e serve apenas como **teto de subcodificação (*bracketing*)** — **nunca** contado como
caso de EIM. Os termos *core*, *envelope* e *bracketing* estão definidos no
[Glossário](glossario.qmd).

O número de destaque do SIA é, portanto, um **intervalo**:
`r fmt_n(core_n)` (core) **a** `r fmt_n(core_n + lim_n + env_n)` (core + limítrofe + envelope).

::: {.callout-nota}
**Detecção/uso, não prevalência.** Cada registro é uma **linha de produção ambulatorial**,
não uma pessoa (o SIA-PA público não tem identificador de paciente). O envelope é o **limite
superior** do que a subcodificação poderia esconder, não uma estimativa de casos.
:::

## Core vs envelope — a escala do *bracketing*

```{r core-env}
D$sia_vol_agg |>
  dplyr::filter(camada %in% c("core", "envelope", "limitrofe")) |>
  dplyr::group_by(camada) |>
  dplyr::summarise(registros = sum(registros), .groups = "drop") |>
  dplyr::mutate(camada = factor(camada, levels = c("envelope","limitrofe","core"),
                                labels = c("Envelope (E78 etc. — TETO)",
                                           "Limítrofe", "Core (EIM nomeados)"))) |>
  ggplot(aes(camada, registros, fill = camada)) +
  geom_col(width = 0.65) +
  geom_text(aes(label = fmt_n(registros)), hjust = -0.1, size = 3.2, color = "#0E2F38") +
  coord_flip(clip = "off") +
  scale_y_continuous(labels = scales::label_number(big.mark = ".", scale_cut = scales::cut_short_scale()),
                     expand = expansion(mult = c(0, 0.18))) +
  scale_fill_manual(values = c("Envelope (E78 etc. — TETO)" = "#8FD3C7",
                               "Limítrofe" = "#7FA6D9",
                               "Core (EIM nomeados)" = "#1B6F6A"), guide = "none") +
  labs(x = NULL, y = "Registros ambulatoriais (SIA, 2021–2025)",
       title = "Camadas do SIA: o envelope é ~20× o core",
       subtitle = "Envelope = dislipidemia (E78) e correlatos: doença comum, tratada como bracketing, não caso.") +
  theme_eim()
```

## Traçadoras no ambulatorial

```{r tracadoras}
D$m_tracadora |>
  dplyr::arrange(dplyr::desc(SIA)) |>
  dplyr::filter(SIA >= 500) |>
  dplyr::mutate(tracadora = stringr::str_replace_all(tracadora, "_", " ")) |>
  ggplot(aes(reorder(tracadora, SIA), SIA)) +
  geom_col(fill = "#2E9E96", width = 0.75) +
  geom_text(aes(label = fmt_n(SIA)), hjust = -0.1, size = 2.8, color = "#0E2F38") +
  coord_flip(clip = "off") +
  scale_y_continuous(labels = scales::label_number(big.mark = ".", scale_cut = scales::cut_short_scale()),
                     expand = expansion(mult = c(0, 0.16))) +
  labs(x = NULL, y = "Registros ambulatoriais (core, 2021–2025)",
       title = "Traçadoras de EIM no SIA (registros ≥ 500)",
       subtitle = "Fibrose cística domina o volume; hipotireoidismo congênito e PKU (rastreadas) em seguida.") +
  theme_eim()
```

::: {.callout-nota}
**Perfil de traçadoras difere por base** — não é ruído, é a **janela seletiva** por
gravidade/sobrevivência (SIA = crônicos acompanhados). **Biotinidase** é codificada pelo MS
em **E88.9** (balde inespecífico do envelope) e reportada à parte como proxy/TETO. Os
rótulos CID-10 de 4 caracteres foram **auditados** contra a estrutura da CID-10
(`scripts/eim_lookup.R`); resta confirmar apenas E88.4 na tabela oficial DATASUS V2008.
:::

## Estrutura etária e por sexo dos registros

```{r piramide}
#| fig-width: 11
#| fig-height: 6
piramide_etaria(
  sia_core,
  titulo = "Pirâmide etária × sexo dos registros ambulatoriais (SIA core)",
  subtitulo = "Registros (não pessoas). Concentração pediátrica reflete triagem/acompanhamento de crônicos rastreados.",
  unidade = "registros")
```

::: {.callout-nota}
**Registros, não pessoas.** A pirâmide conta **linhas de produção ambulatorial**; a mesma
criança acompanhada gera muitos registros/ano. A idade no SIA vem em **anos inteiros** e é
mal preenchida — a barra `<1 mês` × `1–11 m` é **frágil** (ver limitações).
:::

## De registros a pseudo-pacientes — intervalo, não contagem

O SIA-PA público **não tem identificador de paciente**. Para os subgrupos crônicos de alto
volume, construímos um **pseudo-ID** por *record linkage* determinístico (blocking
sexo × município, janela de ano de nascimento ±1, componentes conexos) e reportamos o número
de pacientes como **intervalo [registros ; pseudo-pacientes]** com a **razão
registros/paciente** (intensidade de uso). O método (*bracketing*, chave estrita↔frouxa)
está no [Glossário](glossario.qmd).

```{r pseudo-tab}
pseudo |>
  dplyr::transmute(
    Subgrupo = stringr::str_replace_all(subgrupo, "_", " "),
    Registros = fmt_n(registros),
    `Pseudo-pac. (estrita)` = fmt_n(pseudo_pac_estrita),
    `Pseudo-pac. (frouxa)`  = fmt_n(pseudo_pac_frouxa),
    `Intervalo de pacientes` = paste0("[", fmt_n(pseudo_pac_frouxa), " ; ",
                                      fmt_n(pseudo_pac_estrita), "]"),
    `Reg./paciente` = fmt_2(razao),
    `% chave completa` = fmt_1(pct_chave_completa)) |>
  tabela_eim(
    titulo = "Registros vs pseudo-pacientes por subgrupo crônico de alto volume (SIA core)",
    nota = "Pseudo-ID é AGRUPADOR de registros compatíveis, não identificador de pessoas (LGPD; ver Glossário). Estrita = limite superior de pacientes; frouxa = inferior. Razão reg./paciente = intensidade de uso. Só agregados; supressão N<5.")
```

::: {.callout-nota}
**Como ler o intervalo.** A fibrose cística tem ~5,3 registros por pseudo-paciente — muitos
atendimentos por criança acompanhada, coerente com doença crônica de seguimento intensivo. A
**cautela do EIM**: como a idade SIA está em anos inteiros, o `ano_nasc_proxy` tem **resolução
ruim em <1 ano**, então o pseudo-ID é um limite **grosseiro** — intensidade de uso, **não**
contagem de pessoas. O intervalo estrita↔frouxa é o indicador honesto; nunca um número pontual.
:::

## Procedimentos SIGTAP mais frequentes

Cada registro carrega um **procedimento SIGTAP** (`pa_proc_id`). Os mais frequentes revelam o
que o SUS de fato faz por esses pacientes: **medicamentos de alto custo** (alfadornase e
pancreatina na fibrose cística; imiglucerase na Gaucher; tafamidis na amiloidose; fórmulas
metabólicas na PKU), **consultas especializadas** e **exames diagnósticos** (dosagem de cloreto
no suor — teste diagnóstico da fibrose cística).

```{r sigtap-global}
proc_top |>
  dplyr::filter(tracadora == "TODAS") |>
  dplyr::slice_head(n = 15) |>
  dplyr::transmute(
    `Cód. SIGTAP` = pa_proc_id,
    Procedimento = stringr::str_to_sentence(nome_proc),
    Registros = fmt_n(registros),
    `Valor aprovado (R$)` = paste0("R$ ", fmt_n(round(valor_apr)))) |>
  tabela_eim(
    titulo = "Top 15 procedimentos SIGTAP no SIA-EIM (core, 2021–2025)",
    nota = "Nomes via tabela SIGTAP (microdatasus::sigtab). Códigos sem correspondência marcados [VERIFICAR nome SIGTAP]. Dispensação de alto custo, consultas e exames dominam.")
```

## Tendência ambulatorial

```{r serie}
sia_core |>
  dplyr::count(ano) |>
  ggplot(aes(ano, n)) +
  geom_col(fill = "#1B6F6A", width = 0.65) +
  geom_text(aes(label = fmt_n(n)), vjust = -0.5, size = 3, color = "#0E2F38") +
  scale_x_continuous(breaks = ANOS) +
  scale_y_continuous(labels = scales::label_number(big.mark = "."),
                     expand = expansion(mult = c(0, 0.12))) +
  labs(x = NULL, y = "Registros core",
       title = "Registros ambulatoriais de EIM (core) por ano",
       subtitle = "Crescimento sustentado — expansão de detecção e acompanhamento, não incidência.") +
  theme_eim()
```

## Taxa de detecção ambulatorial padronizada por UF

```{r mapa}
#| fig-width: 10
#| fig-height: 7
num_sia <- sia_core |>
  dplyr::select(ano, uf_pcn, sexo, idade_anos) |>
  contar_estrato(col_uf = "uf_pcn")
tx_uf <- taxas_padronizadas(num_sia, D$pop, grupos = "uf")
mapa_uf(dplyr::select(tx_uf, uf, taxa_pad), valor = "taxa_pad",
        titulo = "Taxa de detecção ambulatorial de EIM (core), padronizada por idade e sexo",
        legenda = "por 100 mil\n(pessoa-anos)")
```

A detecção ambulatorial varia fortemente por UF — padrão dominado por **oferta de serviços
especializados, centros de referência e triagem**. A variação geográfica mede em grande
parte **acesso**, não incidência da doença.

## Limitações

::: {.callout-nota}
- **Idade no SIA é mal preenchida** (`pa_idade` frequentemente ausente/agregada) — a
  padronização por idade usa o que há, e a estratificação etária no SIA é **frágil**;
  preferir SIM/SINASC para inferência sobre idade.
- **Registros ≠ pessoas** (sem identificador de paciente).
- **Envelope é teto, não caso**; nunca somar ao core nem às outras bases.
- Detecção/uso, **não prevalência**; variação por UF reflete acesso.
:::
