---
title: "Mortalidade (SIM-DO)"
subtitle: "Eixo central dos EIM · mortalidade padronizada e infantil · incidência ao nascimento por traçadora · 2021–2023"
toc: false
---

```{r setup}
#| include: false
source("_common.R")
sim <- D$sim
n_qualq  <- nrow(sim)
n_cb     <- sum(sim$eim_causa_basica, na.rm = TRUE)   # camada CORE (definição primária)
n_cb_max <- sum(sim$eim_cb_ampliado,  na.rm = TRUE)   # teto core+limítrofe+envelope
pct_cb   <- 100 * n_cb / n_qualq

# Taxa padronizada por ano — calculada uma vez, reusada no texto e no gráfico.
# NUNCA escrever estes valores à mão: eles mudam com a camada da definição de caso.
num_sim <- sim |> dplyr::filter(eim_causa_basica) |> contar_estrato(col_uf = "uf_res")
tx_ano  <- taxas_padronizadas(num_sim, D$pop, grupos = "ano")
tx_txt  <- paste(fmt_2(tx_ano$taxa_pad[order(tx_ano$ano)]), collapse = " → ")
```

```{r kpis}
#| output: asis
idade_med     <- stats::median(sim$idade_anos[sim$eim_causa_basica], na.rm = TRUE)
idade_med_max <- stats::median(sim$idade_anos[sim$eim_cb_ampliado],  na.rm = TRUE)
obitos_inf <- sum(sim$eim_causa_basica & sim$obito_infantil, na.rm = TRUE)
cat(kpi_row(list(
  c(fmt_n(n_cb),     "óbitos por EIM (causa básica, core)"),
  c(fmt_n(n_cb_max), "teto core+limítrofe+envelope (bracketing)"),
  c(paste0(fmt_1(idade_med), " anos"), "idade mediana ao óbito (core)"),
  c(paste0(fmt_1(idade_med_max), " anos"), "idade mediana ao óbito (teto)"),
  c(fmt_n(obitos_inf), "óbitos infantis por EIM (<1 ano)")
)))
```

Nos EIM a mortalidade é um eixo central do painel: são doenças de **alta letalidade
precoce**, e o SIM é a base do DATASUS com **melhor cobertura e completude**. O SIM cobre
**2021–2023** (DATASUS não publicou 2024+).

::: {.callout-alerta}
**Cobertura boa não é o mesmo que definição de caso válida.** Em doença rara, a causa básica
sofre os **dois** vieses ao mesmo tempo:

- **Subnotificação** — o EIM verdadeiro é declarado como sepse, insuficiência respiratória ou
  encefalopatia, e o código E sequer aparece na DO. Esse óbito é **invisível a este painel**:
  não entra no numerador nem no denominador.
- **Sobrenotificação** — códigos inespecíficos do capítulo E (E88.9 "distúrbio metabólico não
  especificado", E78, E85 adquirida) são usados em óbito de adulto/idoso sem relação com EIM.

Por isso **não** se deve ler "`r fmt_1(pct_cb)`% dos óbitos que mencionam EIM têm EIM como
causa básica" como prova de que a doença *mata diretamente*: o denominador é o conjunto que o
**próprio filtro** capturou, e o filtro varre `causabas` + linhas. Um EIM que nunca recebeu
código E não vira "contribuinte" — vira zero. Esse percentual descreve a **estrutura da
lookup**, não a letalidade da doença.

A leitura honesta é o **intervalo** `r fmt_n(n_cb)`–`r fmt_n(n_cb_max)` óbitos
(core → teto com limítrofe e envelope), e a diferença entre as **idades medianas ao óbito**
das duas camadas (`r fmt_1(idade_med)` vs `r fmt_1(idade_med_max)` anos) é o melhor
termômetro de quanta contaminação de adulto o teto carrega.
:::

::: {.callout-nota}
**Mortalidade registrada, não prevalência.** A mortalidade padronizada por EIM é
**relativamente estável (`r tx_txt`/100 mil em `r min(ANOS_SIM)`–`r max(ANOS_SIM)`)**. A
variação por UF combina incidência, acesso a diagnóstico/tratamento e **qualidade de
codificação** da declaração de óbito.
:::

## Onde o EIM aparece na Declaração de Óbito

```{r posicao}
sim |>
  dplyr::mutate(posicao = dplyr::case_when(
    eim_causa_basica ~ "Causa básica — camada core",
    eim_cb_ampliado  ~ "Causa básica — limítrofe/envelope (teto)",
    TRUE             ~ "Só em outra linha (contribuinte)")) |>
  dplyr::count(posicao, name = "obitos") |>
  dplyr::mutate(`%` = fmt_1(100 * obitos / sum(obitos)),
               obitos = fmt_n(obitos)) |>
  tabela_eim(titulo = "Posição do EIM na DO (2021–2023)",
             nota = "Descreve a estrutura da captura, NÃO a letalidade: o denominador é o conjunto que o próprio filtro capturou (causabas + linhas). Um EIM declarado como sepse, sem nenhum código E na DO, não aparece como 'contribuinte' — é invisível a esta tabela.")
```

## Composição do numerador — por camada e por CID de 4 dígitos

Numa definição de caso feita de **prefixos**, o número final é tão bom quanto os códigos que
entram nele. Esta seção abre o numerador para auditoria: **nenhum número deste painel deve ser
citado sem olhar antes esta tabela.**

```{r camada-cb}
sim |>
  dplyr::filter(eim_cb_ampliado) |>
  dplyr::count(camada_cb, name = "obitos") |>
  dplyr::mutate(
    Camada = dplyr::recode(camada_cb,
      core      = "Core — EIM inequívoco (definição primária)",
      limitrofe = "Limítrofe — EIM porém inespecífico",
      envelope  = "Envelope — abriga condição comum não-EIM (TETO)"),
    `%` = fmt_1(100 * obitos / sum(obitos)),
    obitos = fmt_n(obitos)) |>
  dplyr::select(Camada, Óbitos = obitos, `%`) |>
  tabela_eim(
    titulo = "Óbitos com EIM na causa básica, por camada da definição de caso (2021–2023)",
    nota = "Só a linha 'core' entra nos números primários do painel. As camadas limítrofe e envelope compõem o TETO de subcodificação (bracketing) e nunca são contadas como caso.")
```

```{r cid4-cb}
sim |>
  dplyr::filter(eim_cb_ampliado, !is.na(cid_cb)) |>
  dplyr::count(cid_cb, camada_cb, name = "obitos") |>
  dplyr::arrange(dplyr::desc(obitos)) |>
  dplyr::slice_head(n = 25) |>
  dplyr::left_join(
    sim |> dplyr::filter(eim_cb_ampliado, !is.na(cid_cb)) |>
      dplyr::group_by(cid_cb) |>
      dplyr::summarise(idade_med = stats::median(idade_anos, na.rm = TRUE),
                       .groups = "drop"),
    by = "cid_cb") |>
  dplyr::transmute(
    `CID-10` = cid_cb,
    Camada   = camada_cb,
    Óbitos   = fmt_n(obitos),
    `%`      = fmt_1(100 * obitos / sum(sim$eim_cb_ampliado, na.rm = TRUE)),
    `Idade mediana ao óbito` = dplyr::if_else(is.na(idade_med), "—",
                                             paste0(fmt_1(idade_med), " anos"))) |>
  tabela_eim(
    titulo = "Top 25 códigos CID-10 de 4 dígitos na causa básica (todas as camadas, 2021–2023)",
    nota = "Idade mediana alta (≥60 anos) num código de camada envelope/limítrofe é a assinatura de garbage code em declaração de óbito de idoso — não de EIM. É por isso que só a camada core entra no número primário.")
```

::: {.callout-alerta}
**Como usar esta tabela.** Um EIM é doença de **letalidade concentrada no período
neonatal/lactente**. Portanto: código com **idade mediana ao óbito ≥ 60 anos e volume alto** é
suspeito de ser código inespecífico usado em óbito de idoso, não caso de EIM. Os candidatos
conhecidos dentro de E70–E90 são **E88.9** (distúrbio metabólico não especificado), **E78**
(dislipidemia), **E85.3/E85.8/E85.9** (amiloidose adquirida), **E83.1** (hemocromatose) e
**E79.0** (gota) — todos classificados como *envelope* na lookup, e todos **fora** do número
primário. Os *garbage codes* clássicos **E86** (depleção de volume) e **E87** (distúrbios
hidroeletrolíticos) **não** integram a definição de caso deste painel em nenhuma camada.

**A heurística acima também se aplica DENTRO do core, não só ao envelope** (ref.
N4 da auditoria de 2026-08-28). **E84 (fibrose cística) domina o numerador core**
— maioria dos óbitos "core" — com **idade mediana ao óbito 60–68 anos** e mais da
metade dos casos com ≥50 anos, contra **idade mediana de 11 anos e só ~4% ≥50
anos** para fibrose cística no SIA (ver [Ambulatorial](sia_eim.qmd)). Esse
contraste interno ao próprio painel indica que parte relevante do E84 na
causa básica de óbito é provável **fibrose PULMONAR** codificada por engano
sob E84 (miscodificação por proximidade de nome, não de doença), e não FC
verdadeira. **A idade mediana ao óbito reportada nos KPIs desta página (core)
carrega esse viés** — sem E84 e outros códigos de manifestação adulta
(Wilson, amiloidose familiar), o perfil etário do core seria bem mais
pediátrico. Recomenda-se ler E84 nesta base **isoladamente**, como a própria
lookup já instrui (`scripts/eim_lookup.R`), e não como confirmação de FC letal
em adultos.
:::

## Mortalidade padronizada por EIM (2021–2023)

```{r tx-mort}
tx_ano |>
  ggplot(aes(ano, taxa_pad)) +
  geom_ribbon(aes(ymin = ic_inf, ymax = ic_sup), fill = "#8FD3C7", alpha = 0.5) +
  geom_line(color = "#1B6F6A", linewidth = 1.1) +
  geom_point(color = "#1B6F6A", size = 2.4) +
  geom_text(aes(label = fmt_2(taxa_pad)), vjust = -1.1, size = 3, color = "#0E2F38") +
  scale_x_continuous(breaks = ANOS_SIM) +
  labs(x = NULL, y = "por 100 mil (padronizada)",
       title = "Mortalidade por EIM (causa básica), padronizada por idade e sexo",
       subtitle = paste0("Padronizada: ", tx_txt, " (", min(ANOS_SIM), "–", max(ANOS_SIM),
                         "). A estabilidade contrasta com a alta de detecção no SIA/SIH.")) +
  theme_eim()
```

## Pirâmide de óbitos — sexo × idade

```{r piramide-sim}
#| fig-width: 11
#| fig-height: 6
sim |>
  dplyr::filter(eim_causa_basica) |>
  piramide_etaria(
    titulo = "Pirâmide etária × sexo dos óbitos por EIM (causa básica, 2021–2023)",
    subtitulo = "Camada core. Compare com a idade mediana do teto ampliado nos KPIs: a diferença mede a contaminação por código inespecífico de adulto.",
    unidade = "óbitos")
```

## Mortalidade infantil por EIM / 100 mil nascidos vivos

```{r mort-inf}
mi <- sim |>
  dplyr::filter(eim_causa_basica, obito_infantil) |>
  dplyr::count(ano, name = "obitos") |>
  dplyr::left_join(D$nv |> dplyr::filter(ano %in% ANOS_SIM) |>
                     dplyr::group_by(ano) |> dplyr::summarise(nv = sum(nv), .groups = "drop"),
                   by = "ano") |>
  dplyr::mutate(por_100k = 1e5 * obitos / nv)

ic <- epitools::pois.exact(mi$obitos, pt = mi$nv / 1e5)
mi <- mi |> dplyr::mutate(ic_inf = ic$lower, ic_sup = ic$upper)

mi |>
  dplyr::transmute(Ano = ano,
                   `Óbitos <1 ano` = fmt_n(obitos),
                   `Nascidos vivos` = fmt_n(nv),
                   `por 100k NV` = fmt_2(por_100k),
                   `IC95%` = paste0(fmt_2(ic_inf), "–", fmt_2(ic_sup))) |>
  tabela_eim(titulo = "Mortalidade infantil por EIM (causa básica, <1 ano) por 100 mil NV",
             nota = "Denominador SINASC (nascidos vivos). Óbito infantil por EIM é indicador robusto (idade neonatal bem preenchida no SIM).")
```

## Incidência ao nascimento por traçadora — dissociação incidência × mortalidade

```{r incid-tracadora}
D$m_incid |>
  dplyr::mutate(tracadora = stringr::str_replace_all(tracadora, "_", " ")) |>
  dplyr::transmute(
    Traçadora = tracadora,
    `Óbitos <1a` = fmt_n(obitos_inf),
    `Mort. inf./100k NV` = dplyr::if_else(is.na(mort_inf_100k_nv), "N<5 (suprimido)",
                                          fmt_2(mort_inf_100k_nv)),
    `IC95%` = mort_ic,
    `Detecção 1º ano (SIH / SIA)` = paste0(fmt_n(aih_inf), " / ", fmt_n(reg_sia_inf)),
    `Incid. lit. [VERIFICAR]` = fonte) |>
  tabela_eim(titulo = "Incidência ao nascimento e mortalidade infantil por traçadora (pool 2021–2023)",
             nota = "Mortalidade infantil = SIM causa básica <1 ano / 100 mil NV (SINASC), IC Poisson exato, supressão N<5. 'Detecção 1º ano' via SIA são registros, não crianças (idade SIA mal preenchida). Incidência da literatura [VERIFICAR].")
```

::: {.callout-nota}
**Leitura — dois perfis dissociados.**

- **Tratáveis rastreadas** (hipotireoidismo congênito, PKU, fibrose cística): **alta
  detecção no 1º ano** de vida e **mortalidade infantil baixíssima** → triagem + tratamento
  precoce **funcionando**.
- **Letais precoces** (ciclo da ureia, **MSUD** — *Maple Syrup Urine Disease*, a doença da
  urina em xarope de bordo, ver [Glossário](glossario.qmd)): o **óbito infantil é o desfecho** —
  mesmo com detecção, a doença mata cedo.
- **Biotinidase 0,91/100k NV é um TETO E88.9** (agrega outros distúrbios metabólicos
  mortais, não biotinidase real — que, rastreada, quase não mata).

A **dissociação incidência × mortalidade** é o diferencial deste painel: separa o que a
triagem já resolve do que ainda mata.
:::

## Limitações

::: {.callout-nota}
- **SIM cobre só 2021–2023** (2024+ ainda não publicado).
- **Definição de caso = camada core** (corrigido; antes o KPI usava o modo "ampliado", que
  incluía a camada envelope e não era comparável com SIA/SIH). O teto ampliado continua
  publicado ao lado, como *bracketing*. Ver a composição do numerador acima e
  `ref/avaliacao_critica_externa.md`.
- **Sem suavização espacial** nos mapas por UF: em evento raro, UF de população pequena
  (AC, RR, AP) oscilam por ruído. Ler os extremos com cautela.
- Mortalidade infantil (SIM) é robusta; **"detecção 1º ano" via SIA são registros, não
  crianças** (idade SIA mal preenchida) → indica **intensidade**, não incidência.
- Valores de incidência da literatura `[VERIFICAR]`; supressão de N<5 nas taxas divulgadas.
- Mortalidade **registrada**, não prevalência; grupo heterogêneo (não interpretar "total EIM").
:::
