---
title: "Mortalidade (SIM-DO)"
subtitle: "Eixo central dos EIM · mortalidade padronizada e infantil · incidência ao nascimento por traçadora · 2021–2023"
toc: false
---

```{r setup}
#| include: false
source("_common.R")
sim <- D$sim
n_qualq <- nrow(sim)
n_cb    <- sum(sim$eim_causa_basica, na.rm = TRUE)
pct_cb  <- 100 * n_cb / n_qualq
```

```{r kpis}
#| output: asis
idade_med <- stats::median(sim$idade_anos[sim$eim_causa_basica], na.rm = TRUE)
obitos_inf <- sum(sim$eim_causa_basica & sim$obito_infantil, na.rm = TRUE)
cat(kpi_row(list(
  c(fmt_n(n_cb), "óbitos por EIM (causa básica)"),
  c(paste0(fmt_1(pct_cb), "%"), "dos óbitos com EIM têm EIM como causa básica"),
  c(paste0(fmt_1(idade_med), " anos"), "idade mediana ao óbito (causa básica)"),
  c(fmt_n(obitos_inf), "óbitos infantis por EIM (<1 ano)")
)))
```

Diferentemente de doenças de baixa letalidade, nos EIM a **mortalidade é o eixo central e
o indicador mais robusto** deste painel. Em
**`r fmt_1(pct_cb)`%** dos óbitos que mencionam um EIM, ele é a **causa básica** do óbito —
ou seja, a doença **mata diretamente**, não aparece apenas como contribuinte. O SIM cobre
**2021–2023** (DATASUS não publicou 2024+).

::: {.callout-nota}
**Mortalidade registrada, não prevalência.** A mortalidade padronizada por EIM é
**relativamente estável (~1,66/100 mil)**. A variação por UF combina incidência, acesso a
diagnóstico/tratamento e **qualidade de codificação** da declaração de óbito.
:::

## Onde o EIM aparece na Declaração de Óbito

```{r posicao}
sim |>
  dplyr::mutate(posicao = dplyr::if_else(eim_causa_basica, "Causa básica",
                                         "Outra linha (contribuinte)")) |>
  dplyr::count(posicao, name = "obitos") |>
  dplyr::mutate(`%` = fmt_1(100 * obitos / sum(obitos)),
               obitos = fmt_n(obitos)) |>
  tabela_eim(titulo = "Posição do EIM na DO (2021–2023)",
             nota = "O EIM é quase sempre causa básica — mata diretamente, não aparece só como comorbidade contribuinte.")
```

## Mortalidade padronizada por EIM (2021–2023)

```{r tx-mort}
num_sim <- sim |> dplyr::filter(eim_causa_basica) |>
  contar_estrato(col_uf = "uf_res")
tx_ano <- taxas_padronizadas(num_sim, D$pop, grupos = "ano")

tx_ano |>
  ggplot(aes(ano, taxa_pad)) +
  geom_ribbon(aes(ymin = ic_inf, ymax = ic_sup), fill = "#8FD3C7", alpha = 0.5) +
  geom_line(color = "#1B6F6A", linewidth = 1.1) +
  geom_point(color = "#1B6F6A", size = 2.4) +
  geom_text(aes(label = fmt_2(taxa_pad)), vjust = -1.1, size = 3, color = "#0E2F38") +
  scale_x_continuous(breaks = ANOS_SIM) +
  labs(x = NULL, y = "por 100 mil (padronizada)",
       title = "Mortalidade por EIM (causa básica), padronizada por idade e sexo",
       subtitle = "Estável: ~1,69 → 1,65 → 1,66 (2021–2023). O denominador estável contrasta com a alta de detecção no SIA/SIH.") +
  theme_eim()
```

## Pirâmide de óbitos — sexo × idade

```{r piramide-sim}
#| fig-width: 11
#| fig-height: 6
sim |>
  dplyr::filter(eim_causa_basica) |>
  piramide_etaria(
    titulo = "Pirâmide etária × sexo dos óbitos por EIM (causa básica, 2021–2023)",
    subtitulo = "Carga nos extremos: letais precoces no <1 ano e acúmulo em adultos.",
    unidade = "óbitos")
```

## Mortalidade infantil por EIM / 100 mil nascidos vivos

```{r mort-inf}
mi <- sim |>
  dplyr::filter(eim_causa_basica, obito_infantil) |>
  dplyr::count(ano, name = "obitos") |>
  dplyr::left_join(D$nv |> dplyr::filter(ano %in% ANOS_SIM) |>
                     dplyr::group_by(ano) |> dplyr::summarise(nv = sum(nv), .groups = "drop"),
                   by = "ano") |>
  dplyr::mutate(por_100k = 1e5 * obitos / nv)

ic <- epitools::pois.exact(mi$obitos, pt = mi$nv / 1e5)
mi <- mi |> dplyr::mutate(ic_inf = ic$lower, ic_sup = ic$upper)

mi |>
  dplyr::transmute(Ano = ano,
                   `Óbitos <1 ano` = fmt_n(obitos),
                   `Nascidos vivos` = fmt_n(nv),
                   `por 100k NV` = fmt_2(por_100k),
                   `IC95%` = paste0(fmt_2(ic_inf), "–", fmt_2(ic_sup))) |>
  tabela_eim(titulo = "Mortalidade infantil por EIM (causa básica, <1 ano) por 100 mil NV",
             nota = "Denominador SINASC (nascidos vivos). Óbito infantil por EIM é indicador robusto (idade neonatal bem preenchida no SIM).")
```

## Incidência ao nascimento por traçadora — dissociação incidência × mortalidade

```{r incid-tracadora}
D$m_incid |>
  dplyr::mutate(tracadora = stringr::str_replace_all(tracadora, "_", " ")) |>
  dplyr::transmute(
    Traçadora = tracadora,
    `Óbitos <1a` = fmt_n(obitos_inf),
    `Mort. inf./100k NV` = dplyr::if_else(is.na(mort_inf_100k_nv), "N<5 (suprimido)",
                                          fmt_2(mort_inf_100k_nv)),
    `IC95%` = mort_ic,
    `Detecção 1º ano (SIH / SIA)` = paste0(fmt_n(aih_inf), " / ", fmt_n(reg_sia_inf)),
    `Incid. lit. [VERIFICAR]` = fonte) |>
  tabela_eim(titulo = "Incidência ao nascimento e mortalidade infantil por traçadora (pool 2021–2023)",
             nota = "Mortalidade infantil = SIM causa básica <1 ano / 100 mil NV (SINASC), IC Poisson exato, supressão N<5. 'Detecção 1º ano' via SIA são registros, não crianças (idade SIA mal preenchida). Incidência da literatura [VERIFICAR].")
```

::: {.callout-nota}
**Leitura — dois perfis dissociados.**

- **Tratáveis rastreadas** (hipotireoidismo congênito, PKU, fibrose cística): **alta
  detecção no 1º ano** de vida e **mortalidade infantil baixíssima** → triagem + tratamento
  precoce **funcionando**.
- **Letais precoces** (ciclo da ureia, **MSUD** — *Maple Syrup Urine Disease*, a doença da
  urina em xarope de bordo, ver [Glossário](glossario.qmd)): o **óbito infantil é o desfecho** —
  mesmo com detecção, a doença mata cedo.
- **Biotinidase 0,91/100k NV é um TETO E88.9** (agrega outros distúrbios metabólicos
  mortais, não biotinidase real — que, rastreada, quase não mata).

A **dissociação incidência × mortalidade** é o diferencial deste painel: separa o que a
triagem já resolve do que ainda mata.
:::

## Limitações

::: {.callout-nota}
- **SIM cobre só 2021–2023** (2024+ ainda não publicado).
- Mortalidade infantil (SIM) é robusta; **"detecção 1º ano" via SIA são registros, não
  crianças** (idade SIA mal preenchida) → indica **intensidade**, não incidência.
- Valores de incidência da literatura `[VERIFICAR]`; supressão de N<5 nas taxas divulgadas.
- Mortalidade **registrada**, não prevalência; grupo heterogêneo (não interpretar "total EIM").
:::
